【裁判字號】    94,上訴,1
【裁判日期】    950419
【裁判案由】    貪污治罪條例
【裁判全文】
福建高等法院金門分院刑事判決       94年度上訴字第1號
上  訴  人
即  被  告  甲○○
選任辯護人  沈炎平律師
上列被告因貪污案件，不服福建金門地方法院民國93年11月24日
92年度訴字第29號判決（起訴案號：福建金門地方法院檢察署92
年度偵字第242 號、第341 號），提起上訴，本院判決如左：
    主   文
上訴駁回。
    事   實
一、乙○○於民國九十二年一月十一日，另因行使偽造文書案件
    （業經判決確定）羈押於福建金門看守所，甲○○則為當時
    福建金門監獄管理員，負責戒護工作，係依據法令從事公務
    之人員。乙○○及甲○○均明知行動電話屬影響機關安全及
    戒護管理之物品，為監所之違禁品，管理員不得私下擅自給
    予，乙○○竟基於對於依據法令從事公務之人員，關於違背
    職務之行為行求、期約、交付賄賂之犯意（楊員經原審依貪
    污治罪條例第十一條第三項、第一項規定判處有期徒刑六月
    ，褫奪公權一年，上訴本院後，又撤回上訴而確定），甲○
    ○則因而基於對於違背職務之行為期約、收受賄賂之犯意：
(一)乙○○先於九十二年一月下旬某日，向甲○○行求以新台幣
    （下同）五萬元之代價，為其夾帶行動電話，二人期約完成
    後，再由乙○○利用不知情之家人（包括王清淵、王秀霞、
    莊佳靜、江素華、王秀卿等人，均由檢方另為不起訴處分）
    以轉帳方式交付賄賂予甲○○收受。
(二)甲○○分別於九十二年一月二十八日、二十九日、三十日及
    三十一日打電話向王清淵（乙○○之舅舅）及江素華（乙○
    ○之舅母）告知帳號並要求匯款，俟莊佳靜（乙○○之妻）
    、王秀霞（乙○○之母）於九十二年二月二日下午二時許前
    往福建金門監獄面會向乙○○確認後，再聯絡王清淵通知江
    素華於同日下午三時二十三分許，持王秀卿（乙○○之阿姨
    ）之台新銀行金融卡，匯款五萬元至甲○○設於台灣銀行之
    帳戶（帳號000000000000號）以交付賄賂，因
    時值農曆春節假期，而遲至同年月六日始轉帳進入前開帳戶
    而由甲○○收受。
(三)甲○○復依約於九十二年二月四日冒名為「楊文王」，並使
    用自己之國民身分證統一編號申辦取得台灣大哥大行動電話
    預付卡一張（號碼0000000000號）及諾基亞行動電話一具（
    型號八二五０），並自翌（五）日起，利用值勤期間，多次
    夾帶交予乙○○使用。嗣為福建金門監獄人員於九十二年二
    月十七日上午十時四十分許查獲乙○○持有行動電話，始循
    線查知上情。
二、案經法務部調查局福建省調查處移送福建金門地方法院檢察
    署檢察官偵查起訴。
    理      由
壹、程序方面：
一、按被告以外之人，於偵查中向檢察官所為之陳述，除有顯不
    可信之情況者外，得為證據，刑事訴訟法第一百五十九條之
    一第二項定有明文，此為傳聞法則之例外。本件，證人乙○
    ○於偵查中之供述，係案發當時所作之供述，記憶猶新，且
    未經掩飾，並無顯不可信之情況，自得為證據，核先說明。
二、又除顯有不可信之情況外，公務員職務上製作之紀錄文書、
    證明文書，得為證據，刑事訴訟法第一百五十九條之四第一
    款亦有明文。查其立法理由係謂該等文書係公務員依職權所
    為，與其責任、信譽攸關，若有錯誤、虛偽，公務員可能因
    此負擔刑事及行政責任，從而其正確性高等語。本件，福建
    金門監獄檢送之監視錄影帶，係該監公務員依職權所製作，
    作為監視囚情之用，衡情並無造假之可能，該錄影帶僅剪輯
    被告甲○○於九十二年二月五日至同年二月十日夜間輪值舍
    房的畫面，自不可能係連續畫面，被告對勘驗結果亦無意見
    ，自有證據能力。
貳、實體方面：
一、訊據被告甲○○固坦承有打四通電話予王清淵、江素華，有
    收到該筆五萬元之匯款等事實，惟均矢口否認有公訴人指述
    之犯行，辯稱：我太容易幫助收容人，但是我都沒有犯法，
    我跟長官的關係不好，我今天會牽涉到此案，我覺得是冤枉
    的等語。辯護人辯稱：乙○○於調查站至原審之供述，前後
    不一，並不可採。福建金門監獄檢送之錄影帶及翻拍照片，
    係原始母帶分段剪接而成，未能連續原始呈現乙○○獨居期
    間之全部行為內容，應無證據能力。又被告係受乙○○所託
    ，囑咐其家人過年期間至金門會面，因皆非其舅舅接電話，
    才會連續四日每日打一通；又江素華所匯五萬元，係於九十
    二年二月六日方轉帳入被告帳戶內，江素華於匯款之後，並
    無與被告連絡，被告豈可能於未確認乙○○家人匯款前，即
    於同年二月五日把手機交給乙○○使用？被告之台灣銀行帳
    戶，過年期間，本來就會有一筆「考績獎金」，故上訴人領
    錢時不會特別注意，且被告並非至愚，不可能以自己帳號，
    用以收受賄款。又目前市面上有大量的人頭帳戶、王八機，
    要取得上訴人之身分證號碼申辦手機亦非難事，福建金門監
    獄內所裝設行動電話阻絕器，係採開放方式擺設，任何人員
    均有接觸關閉之機會等語。
二、經查：
(一)證人乙○○於九十二年七月十七日偵查中陳稱：伊於九十二
    年一月十一日因涉嫌偽造文書案遭羈押於福建金門看守所，
    於一月二十幾日（詳細日期記不清楚）與舍房主管甲○○商
    議，請甲○○藉職務機會夾帶手機入監供伊使用，伊願意付
    他五萬元之代價，甲○○表示他要考慮兩天看看，約二日之
    後，甲○○在值勤期間當面向伊表示同意提供伊手機，伊曾
    詢問他是否於伊家人前來會客時將現款交給他，他認為這樣
    會暴露他管理員的身分，所以他要伊把家人的電話給他，然
    後他會聯絡伊的家人將該筆款項匯給他，所以伊就將王清淵
    家中電話號碼00-00000000 給甲○○去聯絡。九十二年二月
    二日，王秀霞與莊佳靜來金門面會，二人向伊當面確認是否
    要匯錢給甲○○，並允諾面會結束後聯絡王清淵匯錢給甲○
    ○，但是後來怎麼匯錢伊不清楚；二月五日上午甲○○輪值
    時段，甲○○把手機放入茶杯中親自拿至獨居房舍交給伊，
    用來與家人及朋友聯絡，直到同年月十七日被獄方查扣為止
    等語（見九十二年度偵字第二六０號卷第一二一至一二四頁
    ），已對其如何向被告甲○○行求、期約、交付五萬元賄賂
    ；及被告甲○○如何對於違背職務之行為期約、收受該五萬
    元賄賂之時間、地點、方法、經過等情均清楚交代，復經證
    人王清淵、王秀霞、莊佳靜、江素華等人於原審審理時到庭
    證述屬實，並有法務部所屬監獄查禁違禁品項目表、台灣銀
    行交易查詢資料、監視器翻拍照片、台灣銀行存摺及帳簿交
    易明細、台灣大哥大公司通聯紀錄、福建金門監獄戒護科農
    曆春節期間勤務輪值表等件附卷可參，足認被告乙○○前開
    偵查中之自白核與事實相符，應堪採信。是被告乙○○顯係
    以五萬元之對價，對身為公務員之被告甲○○，行求其違背
    職務交付行動電話，進而期約、交付賄賂，被告甲○○則因
    而對於職務上所不應為之行為期約、收受五萬元之賄賂等情
    ，均堪認定。又被告係於匯款前多次與乙○○親人電話聯絡
    ，已可得知可能匯款之時日，屆時透過提款機查詢餘額，或
    至銀行刷簿，即可確認賄款已否匯入，自不須江素華匯款後
    再與被告連絡加以確認。又公務員年終獎金，每年須送經銓
    敘部核定，通常須至四、五月始能核發考績獎金，不可能於
    春節期間即有考績獎金匯入，且考績獎金之數額係依個人薪
    資及考績等第計算，亦不太可能剛好整數五萬元，辯護人上
    開辯解，與經驗法則不符，自不可採。
(二)證人乙○○雖於本院審理時證稱：伊於七、八年前在台北看
    守所認識被告，八十七年間，伊從泰源監獄出所，邀請被告
    及二、三十個友人一起吃飯，飯後，他們又去喝酒，我人沒
    有到，因為家裡有事，所以先離關，我叫他先付錢，我說會
    再給他，當天花費四萬八、九千元，請親人匯款五萬元，就
    是還這筆款。手機是我被借提到警察局時，我的朋友把手機
    放在警察局廁所裡，警察拿還給我的，開庭時警察把手機還
    給我，我就帶進去了等語（參本院九十五年三月二日審判筆
    錄）。惟證人乙○○如確係因感念被告於台北看守所期間之
    照顧，於出監後特別宴請被告，且有眾多友人陪同，縱因臨
    時有事，不能續攤，理應改期再聚，或責由其他友人負責招
    待，衡情應無由客人支付消費金額之理。且被告為監所管理
    員，八十七年間薪資亦僅數萬元之譜，且未必隨身攜帶如此
    巨款，或有如此金額可以提領，遑論其是否願意代墊。縱有
    代為支付情事，亦不可能讓證人積欠如此之久。且證人如確
    係償還此筆借款，匯款之前理應告知被告，被告於調查筆錄
    卻稱：我不清楚乙○○家人為何會知道我的帳號，我也不知
    道乙○○家人為何會匯五萬元給我等語。足認證人乙○○上
    開證詞，係臨訟迴護被告之詞，並不可採。
(三)被告雖否認上開行動電話係其申請，供乙○○使用。惟查：
    以「楊文王」名義申請之行動電話，其一係九十二年一月二
    十六日申辦預付卡門號0000000000號，通聯紀錄顯示，被告
    於九十二年二月二日至六日與該門號多次連絡，被告於調查
    站已供稱該門號使用人大陸女子汪曉俊，曾在福建金門監獄
    服刑數個月，於九十二年二月一日離開福建金門監獄，同年
    二月四日遣返大陸；另一為九十二年二月四日申辦預付卡門
    號0000000000號，則係九十二年二月十七日搜房查獲乙○○
    非法持有而扣案者。而上開二門號之申請人證件字號均為：
    Ｚ000000000號，恰為被告身分證號碼。又身分證若遺失，固
    有可能被冒名用以申辦王八機，但被告身分證並未遺失，被
    冒用之機率已低，且先後使用被告身分證號碼所申請之行動
    電話卡，使用人又均係與被告熟識之人，彼此間有互相通話
    連絡，則被冒用之可能性，可謂微乎其微。另依福建金門監
    獄檢送之九十二年二月五日至同年二月十日甲○○夜間輪值
    舍房之拷貝監視錄影帶，經本院勘驗結果：錄影帶右下角為
    拍攝時間，拍攝時間並不連續，其中，五分二十六秒時，被
    告到乙○○舍房旁桌子拿起茶杯並靠近看舍房，直到六分二
    十秒畫面不再出現被告的身影。此有本院九十四年十一月二
    十三日勘驗筆錄可稽。核與乙○○上開偵查中證言：「甲○
    ○把手機放在茶杯中親自拿到舍房給我」等語相符。錄影帶
    雖因角度之關係，未拍到茶杯中放置手機，然被告身為管理
    員，實無親自為人犯端茶之必要，證人乙○○之上開證言，
    應屬事實。又上開0000000000號行動電話，開卡後第一通通
    話，發話基地台為被告所住之金寧鄉湖南村附近，有上開門
    號九十二年一月十一日至二月二十四日通聯紀錄乙份在卷可
    憑。另九十二年二月五日至同年二月十日多次拍攝到被告值
    舍房勤務時前往乙○○獨居之十五號房前交談及接觸之影像
    ，核與乙○○使用手機通話之時間，前後比對，頗為一致，
    均足證該手機應為被告本人購買，開卡後，始藉值勤機會，
    夾帶入監供乙○○使用。又福建金門監獄於舍房內裝設有行
    動電話阻絕設施二組，係採開放方式擺置，不適合隱藏且機
    件置有電源顯示燈，被告當時值勤崗位為夜勤舍房主管，應
    有接觸或關閉之機會，有該監獄九十四年三月十五日函附於
    本院卷可參，則被告利用值勤期間交付行動電話予乙○○使
    用，並伺機關閉行動電話阻絕器加以護航之情節，昭然若揭
    。另依卷附搜索票聲請書所載；「----經比對乙○○使用00
    000000000 電話對外通聯時點，多數均在甲○○值勤時段」
    ，則甲○○確有伺機關閉阻絕器，掩護乙○○違法使用行動
    電話益明。雖搜索票聲請書亦載：「但亦有在張勝傑、嚴德
    正及曲飛飛等管理員值勤期間遭人關閉情事----」，此或係
    被告關閉阻絕器後，接班之人未發現，而維持關閉之狀態，
    或乙○○有買通其他管理員等原因，尚不能資為有利於被告
    之認定。
(四)綜上，被告所辯均不可採。本件事證明確，被告犯行洵堪認
    定，應予論罪科刑。
三、原審因認被告甲○○犯行，事證明確，依貪污治罪條例第四
    條第一項第五款、第十條第一項、第十二條第一項，刑法第
    十一條前段、第三十七條第二項之規定，並審酌被告甲○○
    為福建金門監獄管理員，身負管理教化刑事被告及受刑人之
    責，未能廉潔自持，違背職務收受賄賂，及其平日之素行、
    犯罪之動機、目的、情節、犯罪後態度等一切情狀，量處有
    期徒刑五年二月，並宣告褫奪公權三年，以示懲儆。至被告
    甲○○所收受之賄賂五萬元，屬其犯貪污治罪條例第四條第
    一項第五款之所得財物，且屬被告乙○○行求、期約並交付
    之賄賂，依本案情節不宜發還被害人，依同條例第十條第一
    項之規定追繳並沒收，如全部或一部無法追繳時，以其財產
    抵償之。核原審認事用法，均無違誤，量刑亦頗適當。被告
    甲○○提起上訴，仍執陳詞，否認犯罪，核無理由，上訴應
    予駁回。
四、據上論斷，應依刑事訴訟法第三百六十八條規定，判決如主
    文。
本案經檢察官王金聰到庭執行職務
中    華    民    國   九十五    年    四   月  十九  日
                      刑事庭審判長法  官  蔡  清  遊
                                  法  官  黃  玉  清
                                  法  官  陳  世  宗
上開正本證明與原本無異。
如不服本判決，應於收受送達後十日內向本院提出上訴書狀，其
未敘述上訴之理由者並得於提起上訴後十日內向本院補提理由書
（均須按他造當事人之人數附繕本）。
                                  書記官   李  麗  鳳
中    華    民    國   九十五    年    四   月  二十  日


司法院資訊處製作；財團法人民間司法改革基金會備份。
